臺灣新竹地方法院民事裁定  
110年度消債職聲免字第15號
聲  請  人  
即債務人    徐荻叢  

代  理  人  戴愛芬律師
上列當事人聲請免責事件，本院裁定如下：
    主  文
聲請人即債務人徐荻叢應予免責。
    理  由
一、按「法院為終止或終結清算程序之裁定確定後，除別有規定
    外，應以裁定免除債務人之債務。」「法院裁定開始清算程
    序後，債務人有薪資、執行業務所得或其他固定收入，扣除
    自己及依法應受其扶養者所必要生活費用之數額後仍有餘額
    ，而普通債權人之分配總額低於債務人聲請清算前二年間，
    可處分所得扣除自己及依法應受其扶養者所必要生活費用之
    數額者，法院應為不免責之裁定。但債務人證明經普通債權
    人全體同意者，不在此限。」「債務人有下列各款情形之一
    者，法院應為不免責之裁定，但債務人證明經普通債權人全
    體同意者，不在此限：一、於七年內曾依破產法或本條例規
    定受免責。二、隱匿、毀損應屬清算財團之財產，或為其他
    不利於債權人之處分。三、捏造債務或承認不真實之債務。
    四、聲請清算前二年內，因消費奢侈商品或服務、賭博或其
    他投機行為，所支出之總額逾該期間可處分所得扣除自己及
    依法應受其扶養者所必要生活費用之半數，或所負債務之總
    額逾聲請清算時無擔保及無優先權債務之半數，而生開始清
    算之原因。五、於清算聲請前一年內，已有清算之原因，而
    隱瞞其事實，使他人與之為交易致生損害。六、明知已有清
    算原因之事實，非基於本人之義務，而以特別利於債權人中
    之一人或數人為目的，提供擔保或消滅債務。七、隱匿、毀
    棄、偽造或變造帳簿或其他會計文件之全部或一部，致其財
    產之狀況不真確。八、故意於財產及收入狀況說明書為不實
    之記載，或有其他故意違反本條例所定義務之行為，致債權
    人受有損害，或重大延滯程序。」消費者債務清理條例（下
    稱消債條例）第132條、第133條及第134條定有明文。前三
    條情形，法院於裁定前應依職權調查，或命管理人調查以書
    面提出報告，並使債權人、債務人有到場陳述意見之機會，
    消債條例第136條亦有明文。
二、本件聲請人即債務人徐荻叢前於民國108年11月19日以言詞
    向本院聲請清算，經本院以108年度消債清字第42號裁定債
    務人自109年5月14日11時起開始清算程序，復因管理人台灣
    金融資產服務股份有限公司（下稱管理人）認債務人名下不
    動產即「坐落新竹縣○○鎮○○段000地號土地(權利範圍1/56)
    及未辦保存登記建物(門牌號碼：新竹縣○○鎮○○里0鄰○○路00
    0號、權利範圍1786/100000)、(門牌號碼：新竹縣○○鎮○○里
    00鄰○○路00號、權利範圍1786/100000)，以下稱系爭不動產
    」，有拍賣無實益之情事，且債務人無其他可供執行之清算
    財產，故債務人之財產應不敷清償繼續進行清算程序所需之
    財團費用及債務，本院司法事務官乃於110年6月30日以109
    年度司執消債清字第18號裁定本件清算程序終止並確定在案
    ，業經本院依職權調閱上開卷宗查明屬實，依首揭規定，本
    院應裁定是否准許債務人免責。經本院通知全體債權人及債
    務人到場及函詢全體無擔保債權人之意見，除臺灣土地銀行
    股份有限公司、凱基商業銀行股份有限公司、台新國際商業
    銀行股份有限公司、萬榮行銷股份有限公司、金陽信資產管
    理股份有限公司未具狀表示意見外，其餘債權人表示意見如
    下：
㈠、債權人中國信託商業銀行股份有限公司表示：不同意債務人
    免責。請調查債務人是否有符合消債條例第133條、第134條
    不免責之事由。按法院裁定開始清算程序後，債務人有薪資
    、執行業務所得或其他固定收入，扣除自己及依法應受其扶
    養者所必要生活費用之數額後仍有餘額，而普通債權人之分
    配總額低於債務人聲請清算前二年間，可處分所得扣除自己
    及依法應受其扶養者所必要生活費用之數額者，法院應為不
    免責之裁定。系爭不動產雖經裁定不予變價，惟債務人未提
    出該等不動產之等值現金交付予債權人分配，即屬未盡力 
    清償，另債務人現年55歲，應具有還款能力，當竭力清償債
    務，以防止消債條例被濫用，阻礙社會經濟健全及影響債權
    人公平受償機會等語。
㈡、債權人國泰世華商業銀行股份有限公司表示：不同意債務人
    免責。請調查債務人是否有符合消債條例第133條、第134條
    不免責之事由。且債務人應積極與債權銀行協商，盡力清償
    ，非逕圖消債條例規避債務，嚴重損及債權人債權受償權利
    。
㈢、債權人元大國際資產管理股份有限公司表示：不同意債務人
    免責，因有損債權人之債權。
㈣、磊豐國際資產管理股份有限公司表示：不同意債務人免責。
    請調查債務人是否有符合消債條例第133條、第134條不免責
    之事由。
㈤、渣打國際商業銀行股份有限公司表示：不同意債務人免責。
    本行於清算執行程序中受償金額為0元，於清算程序外受償
    金額為0元，未符合清算保障原則。另請調查債務人是否有
    符合消債條例第133條、第134條不免責之事由，以維護金融
    秩序之公平性。
㈥、遠東國際商業銀行股份有限公司表示不同意債務人免責。理
    由如下：
１、法院應依消債條例第1條所定之立法宗旨衡平債權債務雙方之
    利益及各別應負擔之義務與責任，否則即有悖本法之立法精
    神及謀求社會利益最大化之宗旨。
２、清算免責事件之裁定及處置，涉及多數利害關係人之權益，
    法院應依消債條例第136條之規定依職權為公平、合理、有
    效且迅速之調查，並確保清算免責程序審理之公正。法院除
    審酌債務人依法提出之文件外，尚應依職權調查與本案有關
    之必要事實及證據，或向稅捐單位或其他機關團體等可能存
    有債務人之財產、收入及業務狀況資料者為查詢。
３、請調查債務人是否有符合消債條例第133條、第134條不免責
    之事由。
４、法院依消債條例第133條、第134條各款規定裁定債務人不免
    責並確定，債務人依同條例第141條、第142條規定清償至ㄧ
    定數額，仍得向法院聲請免責，依法仍可再行救濟。
三、經查：
㈠、債務人前依消債條例之規定，向本院聲請清算，經本院以108
    年度消債清字第42號裁定債務人自109年5月14日11時起開始
    清算程序，復因債務人之財產不敷清償清算程序所需之財團
    費用及債務，經本院司法事務官裁定終止清算程序確定在案
    ，本件普通債權人因終止清算而未受任何分配，此觀本院本
    院109年度司執消債清字第18號裁定即知，是本件清算程序
    終止後，本院即應審酌債務人有無消債條例所定不免責之情
    形，合先敘明。
㈡、按法院裁定開始清算程序後，債務人有薪資、執行業務所得
    或其他固定收入，扣除自己及依法應受其扶養者所必要生活
    費用之數額後仍有餘額，而普通債權人之分配總額低於債務
    人聲請清算前二年間，可處分所得扣除自己及依法應受其扶
    養者所必要生活費用之數額者，法院應為不免責之裁定。但
    債務人證明經普通債權人全體同意者，不在此限，此為消債
    條例第133條所明定。從而，審認本件聲請人是否有消債條
    例第133條所定不應予免責之事由，即應具備且符合「於清
    算程序開始後債務人有薪資、執行業務所得或其他固定收入
    ，扣除自己及依法應受其扶養者所必要生活費用之數額後仍
    有餘額」及「普通債權人之分配總額低於債務人聲請清算前
    二年間，可處分所得扣除自己及依法應受其扶養者所必要生
    活費用之數額」此二要件。
㈢、經查，債務人係經本院裁定自109年5月14日11時起開始清算
    程序，嗣於110年6月30日因債務人名下之系爭不動產價值偏
    低，有拍賣無實益情事，且其又無其他可供執行之清算財產
    ，故債務人之財產應不敷清償繼續進行清算程序所需之財團
    費用及債務，而經本院司法事務官裁定終止清算程序確定，
    已如前述，亦有債務人之稅務電子閘門財產所得調件明細表
    附於清算事件卷內可憑（見該事件卷宗第278-280頁）。本
    院並定於110年10月19日訊問債務人以進行調查，經債務人
    之代理人到場表示：債務人身體不好，於法院裁定開始清算
    後，債務人仍從事資源回收，一個月收入不超過500元，債
    務人與其母親、姐姐、弟弟同住在其父親遺留下來的系爭不
    動產之該房子，由其姐姐、弟弟供應債務人吃飯及生活開銷
    ，其現有財產僅有因繼承而取得之系爭不動產，因該不動產
    無拍賣之實益，故而未執行拍賣、出售，於清算裁定後及目
    前每月必要支出為3,300元，於聲請清算前2年內之收入每月
    亦不超過500元，必要支出亦約為3,300元等語，此有訊問筆
    錄在卷可稽（見本院卷第65-66頁）。本院併審酌債務人於
    本院裁准清算前，已罹患癲癇症、高血壓多年，此有其提出
    之診斷證明書附於清算事件卷內可參（見該事件卷宗第194
    頁），參以債務人為55年出生（見清算事件卷第276頁債務
    人之個人戶籍資料），目前已55歲，亦非年輕，是債務人陳
    稱其於裁定清算後，因身體狀況不佳，尋找工作不易，仍僅
    能撿拾資源回收物販售，每月收入平均約500元乙節，尚非
    無據。且債務人並無領取領取社會津貼，亦據債務人於清算
    事件具狀陳明，是以債務人於裁定清算後，每月收入僅約為
    500元。又債務人陳稱其於裁定清算後，每月必要支出約3,3
    00元，已如前述，故債務人於裁定清算後，其之每月收入，
    已不足其必要之支出，尚需姐弟之支助始能維持生活，亦即
    債務人於裁定清算後，其每月收入扣除必要支出費用已不足
    而無餘額，核與消債條例第133條規定之要件不符，即無消
    債條例第133條所定應不予免責之情形存在。
㈣、再者，消債條例關於清算程序係以免責主義為原則，不免責
    為例外，復按關於更生或清算之程序，除本條例別有規定外
    ，準用民事訴訟法之規定，消債條例第15條定有明文，而民
    事訴訟法第277條前段規定：當事人主張有利於己之事實者
    ，就其事實有舉證之責任。故債權人如主張債務人有消債條
    例第134條各款所定行為，自應就債務人合於上開要件之事
    實，舉證以實其說。本院依職權函詢全體普通債權人之結果
    ，其等雖有部分具狀表明本院應查明債務人有無消債條例第
    134條各款之不免責事由存在等語，惟查，債務人所繼承取
    得之系爭不動產，均係持分，其中土地即坐落○○鎮○○段000
    地號土地，面積3,065.53平方公尺，持分為56分之1，該筆
    土地為農牧用地，109年度土地每平方公尺公告現值為新台
    幣560元（見司執消債清事件卷內之土地登記謄本），依該
    公告現值計算結果，土地價值約30,655元，加計債務人所有
    上開房屋持分之價值亦不高，故系爭不動產前經於上開司執
    消債清字事件進行清算程序時，經司法事務官囑託管理人進
    行拍賣程序，然管理人經委託估價師事務所進行系爭不動產
    之估價時，該估價師事務所先陳報委託鑑（估）價之費用為
    新台幣34,000元，管理人乃認為該等不動產，其房屋公告現
    值及不動產之持分比率均偏低，拍賣恐有無實益之虞等情，
    已如前述，亦有該司執消債清字事件卷宗內，管理人檢送之
    相關通知及估價師事務所之報價單影本在卷可參。可見債務
    人系爭不動產之價值偏低，出售、變現亦有相當之困難，而
    以債務人目前如前所述之身體狀況、工作能力及每月收入、
    支出等情形，衡情其亦無能力提出該等不動產等值之價值金
    額以清償予債權人，自無從認定其有債權人所稱未盡力清償
    之情形。此外，債權人並未具體說明或提出相當事證，以證
    明債務人有消債條例第134條各款所定不免責事由之情事存
    在，而本院復查無債務人有何消債條例第134條所列各款之
    不免責事由，自難認債務人有消債條例第134條各款所定之
    情事存在。
四、綜上所述，本件債務人經法院為終止清算程序之裁定確定，
    且查無消債條例第134條各款所列之不免責事由，復不符合
    同條例第133條所定之情形，依同條例第132條之規定，自應
    裁定免除債務人之債務，爰裁定如主文。
中　　華　　民　　國　　110 　年　　12　　月　　21　　日
                  民事第二庭  　　法　官　鄭政宗
以上正本係照原本作成。
如不服本裁定應於送達後10日內向本院提出抗告狀，並繳納抗告
費新臺幣1,000 元。
中　　華　　民　　國　　110 　年　　12　　月　　22　　日
                                　書記官　黃志微